臺灣高等法院刑事裁定
111年度毒抗字第432號
抗  告  人  
即  被  告  朱志偉



上列抗告人即被告因違反毒品危害防制條例案件，不服臺灣新北
地方法院111年度毒聲字第433號，中華民國111年4月19日所為強
制戒治之裁定（聲請案號：臺灣新北地方檢察署111年度毒偵緝
字第723號、111年度聲戒字第85號），提起抗告，本院裁定如下
：
    主  文
抗告駁回。
    理  由
一、原裁定意旨略以：抗告人即被告朱志偉因施用第一級毒品案
    件，經原審法院以109年度毒聲字第650號裁定送勒戒處所觀
    察、勒戒後，其仍有繼續施用毒品傾向，此有上開裁定、本
    院被告前案紀錄表、法務部○○○○○○○○民國111年4月8日北所
    衛字第11113000650號函暨所附有無繼續施用毒品傾向證明
    書、評估標準紀錄表附卷可稽。故抗告人所犯本案距離其最
    近一次觀察、勒戒執行完畢釋放日（即98年12月17日）已逾
    3年，且經認有繼續施用毒品之傾向，檢察官聲請裁定令抗
    告人入戒治處所施以強制戒治，核無不合，應予准許。爰依
    毒品危害防制條例（下稱毒品條例）第20條第2項後段、第3
    項之規定，裁定令入戒治處所施以強制戒治等語。
二、抗告意旨略以：修正後之毒品條例，對施用毒品之「病患性
    犯人」，將「5年後」修改為「3年後」，放寬觀察、勒戒、
    強制戒治之適用時機，以協助施用者戒除毒癮。而凡經觀察
    、勒戒者，於勒戒期間須經心理醫師兩次評估，惟過程僅短
    短1至3分鐘，即完成評估報告，不足以判定受觀察、勒戒人
    為期2個月之整體評分，有失其公平客觀性。且抗告人於勒
    戒期間，均恪守所內之相關規定，安份守己，反省思過，表
    現良好，並無任何違規紀錄。故原裁定即與立法意旨相違，
    亦不符比例原則，爰請撤銷原裁定，給予抗告人合理公平之
    裁定云云。　
三、按觀察、勒戒後，檢察官或少年法院（地方法院少年法庭）
    依據勒戒處所之陳報，認受觀察、勒戒人無繼續施用毒品傾
    向者，應即釋放，並為不起訴之處分或不付審理之裁定；認
     受觀察、勒戒人有繼續施用毒品傾向者，檢察官應聲請法
    院 裁定或由少年法院（地方法院少年法庭）裁定令入戒治
    處所 強制戒治，其期間為6個月以上，至無繼續強制戒治之
    必要 為止，但最長不得逾1年；依上開規定為觀察、勒戒或
    強制戒治執行完畢釋放後，3年後再犯第10條之罪者，適用
    上開 規定，毒品條例第20條第2項、第3項分別定有明文。
    又毒品條例業於109年1月15日修正公布，並於同年7月15日
    施行， 該條例第20條第3項之再犯期間，原係規定「5年後
    再犯」，修正後則改為「3年後再犯」；而所稱「3年後再犯
    」，係指本次再犯（不論毒品條例修正前、後）距最近一次
    觀察、勒 戒或強制戒治執行完畢釋放已逾3年者，不因其間
    有無犯施用毒品罪經起訴、判刑、執行或附命完成戒癮治療
    等之緩起訴處分而受影響。而於毒品條例修正施行前犯施用
    毒品之案件，如毒品條例修正施行後，仍在偵查中者，檢察
    官即應逕依修正後規定處理，毒品條例第35條之1第1款亦有
    明文。再者，受觀察、勒戒人有無繼續施用毒品之傾向，依
    觀察勒戒處分執行條例第8條第1項、毒品條例施行細則第12
    條第1項規定，係由醫師研判後，再由勒戒處所填具「有無
    繼續施用毒品傾向證明書」陳報。依法務部所頒布之「有無
    繼續施用毒品傾向評估標準評分說明手冊」，其評估有無繼
    續施用毒品傾向之標準，並非完全以受觀察、勒戒人勒戒後
    之結果為準，觀察、勒戒前之各種情況，仍應作為評估之依
    據。申言之，依前揭手冊所載，係以「前科紀錄與行為表現
    」、「臨床評估」、「社會穩定度」3項指標合併計算分數
    ，每一大項皆有靜態因子與動態因子。先以靜態因子分數評
    分，靜態因子分數總分在60分（含）以上為「有繼續施用毒
    品傾向」；60分以下，與動態因子分數相加，如果總分在60
    分（含）以上，亦為「有繼續施用毒品傾向」。是受觀察、
    勒戒人有無「繼續施用毒品傾向」，係依具體個案之臨床實
    務及相關事證等情綜合判定，有其相當之專業依據及標準，
    且事涉醫學專業，衡酌強制戒治之目的，係為協助施用毒品
    者戒斷毒品之心癮及身癮之一種保安處分，而上揭評估標準
    係適用於每一位受觀察、勒戒人，具一致性、普遍性、客觀
    性，法院原則上自應尊重其專業判斷，除其評估由形式上觀
    察即有違背法令規定、擅斷濫權或其他明顯重大瑕疵等情事
    外，尚不得任意指為違法。　
四、經查：　　
  ㈠抗告人前因施用毒品案件，經原審法院裁定送觀察、勒戒後
    ，因認無繼續施用毒品之傾向，而於98年12月17日執行完畢
    釋放出所，並經臺灣新北地方檢察署檢察官以98年度毒偵字
    第5815號不起訴處分確定在案，此有本院被告前案紀錄表在
    卷可按。嗣抗告人於上揭觀察、勒戒執行完畢釋放後之3年
    後即109年3月23日下午6時許，再為本件施用第一級毒品海
    洛因之犯行，而該犯行係在毒品條例修正施行前所為，並於
    修正施行後仍在偵查中，檢察官即逕依毒品條例修正後之規
    定，向原審法院聲請觀察、勒戒，而經原審法院以109年度
    毒聲字第650號裁定准予將抗告人送觀察、勒戒（抗告人不
    服而提起抗告，再經本院以109年度毒抗字第241號裁定駁回
    抗告確定）之事實，則有上揭刑事裁定及本院被告前案紀錄
    表附卷可考；而抗告人經送觀察、勒戒後，確有繼續施用毒
    品之傾向，亦有法務部○○○○○○○○111年4月8日北所衛字第111
    13000650號函所附之該所附設勒戒處所於同日出具之有無繼
    續施用毒品傾向證明書及評估標準紀錄表在卷可稽。
  ㈡抗告人經原審法院以裁定送法務部○○○○○○○○附設勒戒處所觀
    察、勒戒後，該勒戒處所以其前科紀錄與行為表現、臨床評
    估及社會穩定度等綜合判斷後，其靜態及動態因子合計為61
    分，認有繼續施用毒品傾向乙節，有有無繼續施用毒品傾向
    證明書及評估標準紀錄表在卷可稽。又該評估係該勒戒處所
    具相關專業知識之醫師，依各項標準及其醫療專業，就各項
    評估所為之綜合判斷，從形式上觀察，與前開評分說明手冊
    規定並無不合，亦未見有何擅斷濫權或明顯重大瑕疵等情事
    ，自得憑以判斷抗告人有無繼續施用毒品傾向之證明，而不
    得任意指為違法。職是之故，抗告人既經評估為「有繼續施
    用毒品傾向」，原審因而依毒品條例第20條第3項、第2項後
    段之規定，裁定令抗告人入戒治處所強制戒治，經核並無違
    誤。　　
  ㈢抗告意旨雖辯稱：凡經觀察、勒戒者，於勒戒期間須經心理
    醫師兩次評估，惟過程僅短短1至3分鐘，即完成評估報告，
    不足以判定受觀察、勒戒人為期2個月之整體評分，有失其
    公平客觀性云云。惟法務部○○○○○○○○附設勒戒處所人員評估
    抗告人是否有繼續施用毒品傾向，係以「毒品犯罪相關司法
    紀錄」、「首次毒品犯罪年齡」、「其他犯罪相關紀錄」、
    「入所時尿液毒品檢驗」、「所內行為表現」、「物質使用
    行為」、「合法物質濫用」、「使用方式」、「使用年數」
    、「精神疾病共病（含反社會人格）」、「臨床綜合評估（
    含病識感、動機、態度、就醫意願）」、「工作」、「家庭
    」等靜態因子、動態因子綜合評估，為具有醫學專業所得之
    結論；且勒戒處所之組織、人員之資格及執行觀察、勒戒相
    關程序，及判斷施用毒品者有無繼續施用毒品傾向，均有相
    關法令嚴格規範，非可恣意而為，由形式上觀察，亦無擅斷
    或濫權等明顯不當之情事，自得資為判斷抗告人有無繼續施
    用毒品傾向之證明。又法務部因應修法後法律及實務見解之
    變動，邀集衛生福利部及學者專家研議而於110年3月26日公
    布修訂後之評估標準，復將上開評分項目之計分設有合理上
    限（上限5分至10分不等），業已降低各評分項目所可能造
    成之過度影響，故將之列為評分項目，與檢視抗告人有無戒
    斷毒品目的之達成間具有實質合理關聯，無違公平性之保障
    及比例原則。是抗告意旨仍徒憑己意，泛以前詞為辯，自無
    足取。　
  ㈣毒品條例所規定之觀察、勒戒及強制戒治處分，其立法意旨
    在幫助施用毒品者戒除毒癮，該處分之性質非為處罰行為人
    ，而係為消除行為人再次施用毒品之危險性，目的在戒斷行
    為人施用毒品之身癮及心癮；觀察、勒戒及強制戒治係導入
    療程觀念，針對行為人將來之危險所為預防、矯治措施之保
    安處分，以達教化與治療之目的，可謂刑罰之補充制度，從
    而毒品條例本身所規定之觀察、勒戒及強制戒治等保安處分
    ，雖兼具剝奪自由權利之性質，卻有刑罰不可替代之教化治
    療作用。且毒品條例第20條第2項係屬強制規定，祇要觀察
    、勒戒後，經評定受觀察、勒戒人有繼續施用毒品傾向者，
    檢察官依法即應聲請法院裁定令入戒治處所施以強制戒治，
    別無例外可言。抗告人既有施用第一級毒品之事實，且觀察
    、勒戒後經評定為「有繼續施用毒品傾向」，依法即應施以
    強制戒治，非可由法院以受觀察、勒戒人入所後表現良好等
    情，即得斟酌不予強制戒治或以其他處遇方式替代之餘地。
    故抗告人復以其於觀察、勒戒期間安份守己，反省思過，表
    現良好，無任何違規紀錄等情為由，指摘原裁定有誤云云，
    容屬對法律規定之誤解，亦難憑採。　　
五、綜上所述，原審依檢察官之聲請，以抗告人於最近一次觀察
    、勒戒執行完畢釋放後之3年後再犯施用第一級毒品犯行，
    且經送觀察、勒戒後，認有繼續施用毒品之傾向，因此裁定
    令抗告人入戒治處所施以強制戒治，核其認事用法，並無違
    誤或不當。抗告意旨猶執前詞提起抗告，為無理由，應予駁
    回。　　　　　　
據上論斷，應依刑事訴訟法第412條，裁定如主文。
中　　華　　民　　國　　111 　年　　5 　　月　　18　　日
　　　　　　　　　刑事第九庭  審判長法　官  潘翠雪
　　　　　　　　　　　　　　　　　  法　官  俞秀美
　　　　　　　　　　　　　　　　　  法　官  陳信旗
以上正本證明與原本無異。
不得再抗告。
                                    書記官  董佳貞
中　　華　　民　　國　　111 　年　　5 　　月　　18　　日